【裁判字號】    94,簡,1087
【裁判日期】    950804
【裁判案由】    有關教育事務
【裁判全文】
臺北高等行政法院裁定
                                     94年度簡字第01087號
原      告  甲○○
上列原告與被告教育部間因有關教育事務事件，原告不服教育部
中華民國94年11月1 日台訴字第0940119933A 號訴願決定，提起
行政訴訟。本院裁定如下：
    主  文
原告之訴駁回。
訴訟費用由原告負擔。
    理  由
一、按司法院釋字第382 號解釋：「各級學校依有關學籍規則或
    懲處規定，對學生所為退學或類此之處分行為，足以改變其
    學生身分並損及其受教育之機會，自屬對人民憲法上受教育
    之權利有重大影響，此種處分行為應為訴願法及行政訴訟法
    上之行政處分。受處分之學生於用盡校內申訴途徑，未獲救
    濟者，自得依法提起訴願及行政訴訟。行政法院41年判字第
    六號判例，與上開意旨不符部分，應不予援用，以符憲法保
    障人民受教育之權利及訴訟權之意旨。」其理由書指示：「
    人民有受教育之權利，為憲法所保障。而憲法上權利遭受不
    法侵害者，自得行使憲法第16條訴願及訴訟之權，於最後請
    求司法機關救濟，不因其身分而受影響，迭經本院釋字第18
    7 、201 、243 、266 、295 、298 、312 、323 及338號
    等解釋，就人民因具有公務員或其他身分關係而涉訟之各類
    事件中，闡釋甚明。公立學校係各級政府依法令設置實施教
    育之機構，具有機關之地位，而私立學校係依私立學校法經
    主管教育行政機關許可設立並製發印信授權使用，在實施教
    育之範圍內，有錄取學生、確定學籍、獎懲學生、核發畢業
    或學位證書等權限，係屬由法律在特定範圍內授與行使公權
    力之教育機構，於處理上述事項時亦具有與機關相當之地位
    （參照本院釋字第269 號解釋）。是各級公私立學校依有關
    學籍規則或懲處規定，對學生所為退學或類此之處分行為，
    足以改變其學生身分及損害其受教育之機會，此種處分行為
    應為訴願法及行政訴訟法上之行政處分，並已對人民憲法上
    受教育之權利有重大影響。人民因學生身分受學校之處分，
    得否提起行政爭訟，應就其處分內容分別論斷。如學生所受
    處分係為維持學校秩序、實現教育目的所必要，且未侵害其
    受教育之權利者（例如記過、申誡等處分），除循學校內部
    申訴途徑謀求救濟外，尚無許其提起行政爭訟之餘地。反之
    ，如學生所受者為退學或類此之處分，則其受教育之權利既
    已受侵害，自應許其於用盡校內申訴途徑後，依法提起訴願
    及行政訴訟。……」
二、原告起訴意旨略以：原告係國立政治大學智慧財產研究所碩
    士班二年級的學生（學號：00000000），該校以其民國（下
    同）93學年度第2 學期未依93年12月20日政教校字第093000
    0545號函及註冊通知單之規定於94年2 月17日前完成繳費註
    冊手續，因此，原告於94年3 月2 日補辦繳費註冊手續時，
    該校依「學則」第13條第1 項第3 款規定加收「延誤註冊費
    」新台幣（下同）1,000 元，並製給該校94年3 月2 日政納
    字第94B0000000號「自行收納款項收據」。原告不服，提出
    申訴，經該校於94年6 月8 日以政學務字第0940005505號學
    生申訴評議委員會申訴評議決定書（下稱申訴評議決定）：
    「．．．一、本校處理學生註冊程序已善盡公告之責。關於
    延遲繳費註冊催告通知為補強措施，學生不應僅仰賴校方寄
    達繳費單等方式，始配合繳費，而應隨時留意各項公告，以
    善盡義務及維護個人權益。二、延遲註冊乃是違反全校學生
    共同應守之規定，故學則中訂定加收延誤註冊費，並無不合
    理之處，亦無將繳交註冊費與罰款有不當連結之情事；另依
    本校學則第13條第1 項第3 款『延誤日數在8 至12日者：加
    收延誤註冊費壹仟元』規定，可知本校延誤註冊費係以延誤
    日數計算，非以應繳註冊費用之百分比計算，且並無較他校
    特出之處。」駁回，原告仍不服，提起訴願，經教育部訴願
    決定不受理，遂向本院提起本件行政訴訟，訴請撤銷訴願決
    定及申訴評議決定，並退還原告1,000 元云云。
三、查本件原告係對於國立政治大學加收「延誤註冊費」1,000
    元不服，而核該「延誤註冊費」之收取，係屬大學內部所為
    之管理措施，並未改變原告學生之身分關係，對原告之權利
    亦無重大影響，依前開之說明，原告如認有何不當，僅能運
    用學校內部申訴途徑謀求救濟，尚無許其提起行政爭訟之餘
    地。至原告主張國立政治大學第13條規定：「學生於每學期
    始業前，應於規定期限內繳納各種費用並完成註冊通知單規
    定之各項手續。延誤註冊，應依左列規定辦理：一、延誤日
    數在三日以內者：逾一日加收延誤註冊費壹佰元；二日加收
    延誤註冊費貳佰元；三日加收延誤註冊費參佰元。二、延誤
    日數在四至七日者：加收延誤註冊費伍佰元。三、延誤日數
    在八至十二日者：加收延誤註冊費壹仟元。四、延誤日數在
    十三日以上未逾學期三分之一者：加收延誤註冊費壹仟伍佰
    元。五、延誤日數逾學期三分之一者：應即辦理休學手續，
    經通知而未辦休學手續者，除不可抗力之原因外，應即令退
    學。」其中有嚴重至退學處分者，惟查本件原告所受之處分
    既非退學或類此之處分，則本院自無就該學則關於退學部分
    予以審查之必要，併此敘明。
四、本件原告不服申訴評議決定提起行政訴訟，自非合法，應予
    駁回。又本件原告提起之撤銷訴訟既因不合法而經本院予以
    駁回，則原告合併請求退還1,000 元，失所附麗，併予駁回
    。
五、依行政訴訟法第107 條第1 項第10款、第104 條、民事訴訟
    法第95條、第78條，裁定如主文。
中    華    民    國    95    年     8    月    4     日
                  第  五  庭   法  官  王  碧  芳
上為正本係照原本作成。
本件以訴訟事件所涉及之法律見解具有原則性者為限，始得於本
裁定送達後10日內向本院提出抗告狀（須按他造人數附繕本），
並經最高行政法院許可後方得抗告。
中    華    民    國    95    年     8    月    4     日
                               書記官  徐  子  嵐


司法院資訊處製作；財團法人民間司法改革基金會備份。
